【裁判字號】    98,抗,420
【裁判日期】    980527
【裁判案由】    聲請單獨宣告沒收違禁物
【裁判全文】
臺灣高等法院刑事裁定                  98年度抗字第420號
抗  告  人  臺灣板橋地方法院檢察署檢察官
被      告  甲○○
            乙  ○
            丙  ○
            丁○○
上列抗告人因聲請單獨宣告沒收案件，不服台灣板橋地方法院中
華民國九十八年四月十日裁定（九十八年度聲字第一五三二號）
，提起抗告，本院裁定如下：
    主  文
原裁定關於駁回聲請沒收賭具象棋壹副部分撤銷。
扣案之賭具象棋壹副沒收。
    理  由
一、原裁定認扣案之賭具象棋一副（三十二顆），雖係供被告四
    人賭博所用之物，惟被告甲○○、乙○、丙○、丁○○於警
    詢及偵查時皆供稱：賭具不知道是誰所有，象棋絕對不是我
    們的等語，被告四人既未供承該賭具為彼等所有，復查卷內
    亦無確切證據足資證明扣案之象棋一副係被告四人之任何一
    人所有之物，按刑事訴訟法第二百五十九條之一規定，依刑
    事訴訟法第二百五十三條或第二百五十三條之一為不起訴或
    緩起訴之處分者，對供犯罪所用、供犯罪預備或因犯罪所得
    之物，以屬於被告者為限，故本件不得單獨宣告沒收。
二、抗告意旨略以：
  (一)刑法部分條文業於民國九十四年二月二日經總統以華總一義
    字第○九四○○○一四九○一號令修正公布，並自九十五年
    七月一日起生效施行。其中刑法第四十條原規定: 「沒收於
    裁判時併宣告之。但違禁物得單獨宣告沒收」，於此次修正
    時，因認「一、按特別刑事法律如刑事訴訟法第二百五十九
    條之一或其他可單獨宣告沒收者，因不限於裁判時併予宣告
    ，爰增訂『除有特別規定者外』文字，以資區別。二、刑法
    分則或刑事特別法關於專科沒收之物，例如偽造之印章、印
    文、有價證券、信用卡、貨幣，雖非違禁物，然其性質究不
    宜任令在外流通，自有單獨宣告沒收之必要，爰於第二項增
    訂之」等情，將原單獨宣告沒收之規定，修正為「沒收，除
    有特別規定者外，於裁判時併宣告之。違禁物或專科沒收之
    物得單獨宣告沒收」。又刑法第二百六十六條第二項規定「
    當場賭博之器具與在賭檯或兌換籌碼處之財物，不問屬於犯
    人與否，沒收之」，依前揭說明，此既屬「專科沒收」之規
    定，且不以屬於犯人所有為限，自應依前開規定予以單獨宣
    告沒收。
  (二)次查，刑法第四十條第一項立法意旨謂「一、按特別刑事法
    律如刑事訴訟法第二百五十九條之一或其他可單獨宣告沒收
    者，因不限於裁判時併予宣告…」，其中「其他可單獨宣告
    沒收者」自指增訂之同條第二項之「違禁物」及「專科沒收
    之物」等不問屬於犯人與否之情形，而與刑事訴訟法第二百
    五十九條之一以屬於被告者為限有所區別。此觀諸修正前條
    文「沒收於裁判時併宣告之。但違禁物得單獨宣告沒收」，
    得單獨宣告沒收部分僅有「違禁物」，卻無「專科沒收之物
    」情形，益明現行刑法第四十條第二項將「違禁物」與「專
    科沒收之物」並列，解釋上自均不受刑事訴訟法第二百五十
    九條之一規定「以屬於被告者為限」拘束，均可單獨宣告沒
    收。實難認修法結果要使微罪或緩起訴案件扣得之違禁物及
    專科沒收之物，以屬於被告者為限，始得單獨宣告沒收。是
    扣案象棋一副既係被告當場賭博之器具，核屬刑法第二百六
    十六條第二項專科沒收之物，自應單獨宣告沒收之。
三、按刑罰法令關於沒收之規定，兼採職權沒收主義與義務沒收
    主義。職權沒收，係指法院就屬於被告所有，供犯罪所用、
    預備用或因犯罪所得之物，仍得本於職權斟酌是否宣告沒收
    ，例如刑法第三十八條第一項第二款、第三款、第三項前段
    等規定屬之。義務沒收，則又可分為絕對義務沒收與相對義
    務沒收。前者指凡法條有：「不問屬於犯人與否，沒收之」
    之特別規定者屬之，法院就此等物品是否宣告沒收，無斟酌
    餘地，除已證明滅失者外，不問屬於犯人與否或有無查扣，
    均應宣告沒收，例如刑法第三十八條第一項第一款、第二項
    、第二百條、第二百零五條、第二百零九條、第二百十九條
    、第二百六十六條第二項、毒品危害防制條例第十八條第一
    項前段等規定屬之；後者則係指供犯罪所用、預備用或因犯
    罪所得，以屬於被告所有者為限，始應予以沒收，例如毒品
    危害防制條例第十九條第一項前段是（最高法院九十六年台
    上字第七○六九號刑事判決參照）。
四、經查：本件被告甲○○、乙○、丙○、丁○○所涉賭博犯行
    ，業經台灣板橋地方法院檢察署檢察官依刑事訴訟法第二百
    五十三條規定以九十七年度偵字第一二七八九號為不起訴處
    分確定，有該案號不起訴處分書在卷可稽，而扣案之賭具象
    棋一副（含棋子三十二顆），係被告甲○○、乙○、丙○、
    丁○○於九十七年四月八日下午四時許，在台北縣中和市○
    ○街二十九巷秀明公園之公共場所賭博被查獲時所使用之賭
    具一節，已據被告甲○○、乙○、丙○、丁○○供明在卷，
    屬刑法第二百六十六條第二項規定之當場賭博之器具，因此
    雖非屬被告甲○○、乙○、丙○及丁○○所有，惟依該條第
    二項規定：「不問屬於犯人與否，沒收之」，屬絕對義務沒
    收，法院對於扣案象棋是否屬被告所有並無斟酌餘地，依法
    應予宣告沒收，原裁定依檢察官聲請書誤引之刑事訴訟法第
    二百五十九條之一職權沒收規定，駁回此部分之沒收聲請，
    即有未洽。檢察官執此指摘原裁定此部分不當，為有理由，
    應由本院撤銷原裁定關於駁回聲請沒收賭具象棋一副部分，
    並自為裁定，將扣案之賭具象棋一副宣告沒收。
五、據上論斷，應依刑事訴訟法第四百十三條、刑法第二百六十
    六條第二項、第四十條第二項，裁定如主文。
中    華    民    國    98    年    5     月    27    日
                  刑事第十三庭  審判長法  官  曾德水
                                      法  官  趙文卿
                                      法  官  林婷立
以上正本證明與原本無異。
不得再抗告。
                                      書記官  王增華
中    華    民    國    98    年    6     月    1     日


司法院資訊處製作；財團法人民間司法改革基金會備份。
